---
title: "Badanie statystyczne wpływu różnych czynników na poziom samopoczucia"
author: "Marcin Dziadosz, Alicja Hołowiecka, Matylda Jankowska"
editor_options:
  chunk_output_type: console
output:
  pdf_document:
    number_sections: yes
    toc: yes
    toc_depth: 2
  html_document:
    df_print: paged
    toc: yes
    toc_depth: '2'
lang: pl
bibliography: bibliografia.bib
---

```{r setup, include=FALSE, results='asis'}
knitr::opts_chunk$set(echo = F,
                      message = F,
                      warning = F)
```

```{r biblioteki}
library(alr3)
library(kableExtra)
library(magrittr)
library(plyr)
library(tidyverse)
library(lmtest)
library(ggplot2)
library(ggcorrplot)
library(stargazer)
library(tables)
library(Hmisc)
library(tinytex)
library(plotly)

colf <- colorRampPalette(c("white","royalblue"))
```


\newpage 

# Wstęp

Celem naszego projektu jest analiza statystyczna wpływu różnych czynników na poziom samopoczucia. Zbadamy wpływ na odczuwanie poszczególnych emocji czynników z pięciu grup: dotyczących snu, diety, aktywności fizycznej, kontaktów towarzyskich oraz używania urządzeń elektronicznych. Sprawdzimy, czy średnie samopoczucie różni się pomiędzy płciami oraz pomiędzy różnymi grupami wiekowymi.

# Opis danych



(Import, obróbka, wstępna analiza, testy na normalność)

## Zbieranie danych, opis badanej grupy

Dane zebraliśmy na podstawie ankiety. Pytania dotyczące emocji pochodzą z artykułu "Skale do Pomiaru Nastroju i Sześciu Emocji" autorstwa Bogdana Wojciszke i Wiesława Baryły. Pozostałe pytania są naszego autorstwa. Ankietę stworzyliśmy za pomocą Formularzy Google i rozesłaliśmy respondentom drogą internetową.

Przebadana przez nas grupa składała się z 240 osób. Spośród nich 48.3% było kobietami (a zatem 51.7% było mężczyznami, bo nie daliśmy do wyboru opcji typu "nie wiem, jakiej płci jestem"). Większość osób (trochę ponad połowa) było w wieku co najwyżej 23 lat (w tym aż 30% w wieku 21 lat).

Pierwsze 10 pytań były to zdania dotyczące aktualnego samopoczucia. Należało ocenić w skali od 1 do 5, jak bardzo zgadzasz się z danym twierdzeniem. Po nich następowały 24 uczucia takie jak radość, złość, depresja itp. Należało ocenić w skali od 1 do 7 (od "nigdy" do "zawsze") jak często odczuwasz daną emocję.

Potem pojawiały się pytania o czynniki, których wpływ na samopoczucie chcemy zbadać. Każdego z pięciu poniższych czynników dotyczyły trzy pytania:

- sen: liczba godzin przespanych w ciągu doby (do wyboru z 5 odpowiedzi), posiadanie wyznaczonych godzin snu (ocena w skali od 1 do 5), jakość snu (ocena w skali od 1 do 5)

- aktywność fizyczna: ilość godzin poświęcana tygodniowo na sport (do wyboru z 5 odpowiedzi), najczęściej wybierany środek transportu (do wyboru z 5 odpowiedzi, w tym możliwość podania własnej odpowiedzi przy opcji "inne"), kondycja fizyczna (ocena w skali od 1 do 5)

- używanie urządzeń elektronicznych: ilość godzin spędzana w ciągu dnia na korzystaniu z urządzeń elektronicznych w celu pracy/nauki (do wyboru z 5 odpowiedzi), ilość godzin spędzana w ciągu dnia na korzystaniu z urządzeń elektronicznych w celu rozrywki (do wyboru z 5 odpowiedzi), poczucie uzależnienia od urządzeń elektronicznych (ocena w skali od 1 do 5)

- dieta: przeważający składnik w diecie (do wyboru z 5 odpowiedzi), znaczenie jakości posiłków (do wyboru z 5 odpowiedzi), regularność posiłków (do wyboru z 5 odpowiedzi)

- kontakty towarzyskie: posiadanie bliskich osób, na których można polegać (do wyboru z 5 odpowiedzi), liczba bliższych znajomych (do wyboru z 5 odpowiedzi), znaczenie kontaktów z innymi ludźmi (ocena w skali od 1 do 5)

Jak widać, wszystkie te czynniki były oceniane w skali od 1 do 5, a czynniki dotyczące samopoczucia bądź w skali od 1 do 7, bądź w skali od 1 do 5. Zbadamy zarówno zależności pomiędzy pojedynczymi czynnikami, jak również pomiędzy zsumowanymi, na przykład Ogólna ocena samopoczucia.

## Import i oczyszczanie danych

Do R zaimportowaliśmy dane z pliku `.xlsx`. Przy tworzeniu ankiety zastrzegliśmy, że na każde pytanie trzeba odpowiedzieć, dlatego nie mieliśmy problemu z brakami danych. W kolumnie `wiek` mieliśmy kilka nieprawidłowo wprowadzonych danych, większość osób podawała wiek jako liczbę, ale niektórzy pisali np. "21 lat". Poprawiliśmy to i zmieniliśmy typ kolumny na numeryczny. Musieliśmy też poprawić kilka odpowiedzi na pytanie o jakość posiłków, ponieważ zmieniliśmy jedną z możliwych odpowiedzi w ankiecie już po rozpoczęciu zbierania danych.

Wszystkim kolumnom zmieniliśmy nazwy, tak aby pozbyć się polskich znaków i odstępów, oraz żeby ułatwić sobie pracę z danymi.

Typ danych w kolumnach, w których możliwych było 5 odpowiedzi na pytanie, zmieniliśmy na `factor`, i uszeregowaliśmy od odpowiedzi, która według nas w danym pytaniu była najgorsza, do najlepszej.

W pytaniach, gdzie należało oceniać czynnik w skali od 1 do 5 lub od 1 do 7, także zmieniliśmy typ na `factor`.

Dodaliśmy także kolumnę z Ogólną oceną samopoczucia, w której zsumowaliśmy odpowiedzi z pytań o emocje - pozytywne uczucia sumowaliśmy z plusem, a negatywne z minusem.

Te działania zostały wykonane w skrypcie `oczyszczanie_danych.R`, który załączymy do niniejszego raportu. Na koniec zapisaliśmy dane do pliku `dane.RData`.

```{r wczytanie danych}
load("dane.RData")
```




# Hipotezy badawcze oraz ich weryfikacja


$H_0:$ nie istnieje zależność pomiędzy zmiennymi.

$H_1:$ istnieje zależność pomiędzy zmiennymi.

Hipotezy badane są na poziomie istotności $\alpha = 0.05$.

## Hipoteza I

Badanie, czy istnieje zależność pomiędzy poczuciem upokorzenia a jakością snu.

```{r hipoteza 1 testy}
r1 <- cor.test(x = as.numeric(dane$jakosc_snu), y = as.numeric(dane$upokorzenie),
         method = "spearman")$p.value
wsp_kor1 <- cor.test(x = as.numeric(dane$jakosc_snu), y = as.numeric(dane$upokorzenie),
         method = "spearman")$estimate
r2 <- cor.test(x = as.numeric(dane$jakosc_snu), y = as.numeric(dane$upokorzenie),
         method = "kendall")$p.value
wsp_kor2 <- cor.test(x = as.numeric(dane$jakosc_snu), y = as.numeric(dane$upokorzenie),
         method = "kendall")$estimate
```

P-value dla testu `rho-Spearmana` wynosi `r sprintf("%.10f", r1)`, natomiast dla testu `tau-Kendalla` wynosi `r sprintf("%.10f", r2)`. Nie ma podstaw do odrzucenia hipotezy $H_0$, a więc nie istnieje istotna zależność pomiędzy poczuciem upokorzenia a jakością snu. Współczynniki korelacji dla testów `rho-Spearmana` oraz `tau-Kendalla` wynoszą odpowiednio `r sprintf("%.5f", wsp_kor1)` oraz `r sprintf("%.5f", wsp_kor2)`, ale na poziomie istotności $\alpha = 0.05$ nie są istotne statystycznie.

### Wykresy boxplot
```{r hipoteza 1 boxplot}
par(mfrow=c(1,2))
boxplot(as.numeric(dane$upokorzenie), main = "Poczucie upokorzenia",ylab = "poziomy")
boxplot(as.numeric(dane$jakosc_snu), main = "Jakość snu", ylab = "poziomy")
par(mfrow=c(1,1))
```


### Tabela kontygencji


```{r hipoteza 1 tabelka}
ttab <- prop.table(table(dane$upokorzenie, dane$jakosc_snu), margin = 2)*100
 tabelka <- tabular((Upokorzenie = dane$upokorzenie)~  Format(digits =2)*(`Jakość snu` = dane$jakosc_snu)*Heading()*Percent("col"))

```




```{r hipoteza 1 kable,  results = 'asis'}


 toKable(tabelka) %>%
   kable_styling(full_width = TRUE)

```

### Wykresy słupkowe


```{r hipoteza 1 barplot}
par(mar=c(5.1, 4.1, 4.1, 5.2), xpd=TRUE)
barplot(ttab,
        main = "Odczuwanie upokorzenia w zależności od jakości snu",
        xlab="Jakość snu",
        ylab="Procentowy rozkład poczucia upokorzenia",
        col=colf(7),
        names.arg = c("bardzo zła", "kiepska", "przeciętna", "dobra", "bardzo dobra"))
legend("topright",
       inset=c(-0.2,0),
       title = "Częstość",
       legend = c("nigdy", "b.rzadko", "rzadko", "czasami", "często", "b.często", "zawsze"),
       fill = colf(7),
       cex=0.9)
```



## Hipoteza II

Badanie, czy istnieje zależność pomiędzy dietą a poczuciem radości.

```{r hipoteza 2 testy}
r3 <- cor.test(x = as.numeric(dane$dieta), y = as.numeric(dane$radosc),
         method = "spearman")$p.value
r4 <- cor.test(x = as.numeric(dane$dieta), y = as.numeric(dane$radosc),
         method = "kendall")$p.value
```

P-value dla testu `rho-Spearmana` wynosi `r sprintf("%.10f", r3)`, natomiast dla testu `tau-Kendalla` wynosi `r sprintf("%.10f", r4)`. Nie ma podstaw do odrzucenia $H_0$. Nie istnieje istotna zależność pomiędzy dietą a poczuciem radości.

### Wykresy boxplot
```{r hipoteza 2 boxplot}
par(mfrow=c(1,2))
boxplot(as.numeric(dane$dieta), main = "Dieta",ylab = "poziomy")
boxplot(as.numeric(dane$radosc), main = "Poczucie radości", ylab = "poziomy")
par(mfrow=c(1,1))
```

### Tabela kontygencji

```{r hipoteza 2 tabelka}
tabelka <- tabular((`Poczucie radości` = dane$radosc)~  Format(digits =2)*(`Jakość diety` = dane$dieta)*Heading()*Percent("col"))


```

```{r hipoteza 2 kable, results = 'asis'}


 toKable(tabelka) %>%
   kable_styling(full_width = TRUE)

```

### Wykresy słupkowe

```{r hipoteza 2 barplot}
par(mar=c(5.1, 4.1, 4.1, 5.2), xpd=TRUE)
ttab <- prop.table(table(dane$radosc, dane$dieta), margin = 2)*100

barplot(ttab,
        main = "Odczuwanie radości, w zależności od rodzaju diety",
        xlab="Rodzaj diety",
        ylab="Procentowy rozkład poczucia radości",
        col=colf(7),
        names.arg = c("fast food", "przetworzona", "mięso","wegetariańska", "zbilans."))
legend("topright",
       inset=c(-0.2,0),
       title = "Częstość",
       legend = c("nigdy", "b.rzadko", "rzadko", "czasami", "często", "b.często", "zawsze"),
       fill = colf(7),
       cex=0.9)
```

## Hipoteza III

Badanie, czy istnieje zależność pomiędzy liczbą bliskich znajomych a odczuwaniem niepokoju.

```{r hipoteza 3 testy}
r5 <- cor.test(x = as.numeric(dane$liczba_osob_kontakty),
               y = as.numeric(dane$niepokoj),
               method = "spearman")$p.value
r6 <- cor.test(x = as.numeric(dane$liczba_osob_kontakty),
               y = as.numeric(dane$niepokoj),
               method = "kendall")$p.value
```

P-value dla testu `rho-Spearmana` wynosi `r sprintf("%.10f", r5)`, natomiast dla testu `tau-Kendalla` wynosi `r sprintf("%.10f", r6)`. Należy odrzucić hipotezę $H_0$, na rzecz hipotezy alternatywnej $H_1$. Istnieje zależność pomiędzy liczbą osób, z którymi utrzymuje się regularny kontakt a odczuwaniem niepokoju.

### Tabela kontygencji

```{r hipoteza 3 tabelka}
tabelka <- tabular((`Niepokój` = dane$niepokoj)~  Format(digits =2)*(`Liczba bliskich znajomych` = dane$liczba_osob_kontakty)*Heading()*Percent("col"))


```

```{r hipoteza 3 kable,  results = 'asis'}


 toKable(tabelka) %>%
   kable_styling(full_width = TRUE)

```

### Wykresy słupkowe

```{r hipoteza 3 barplot}
par(mar=c(5.1, 4.1, 4.1, 5.2), xpd=TRUE)
ttab <- prop.table(table(dane$niepokoj, dane$liczba_osob_kontakty), margin = 2)*100

barplot(ttab,
        main = "Odczuwanie niepokoju, w zależności od liczby bliskich znajomych",
        xlab="Liczba osób, z którymi utrzymuje się regularny kontakt",
        ylab="Procentowy rozkład poczucia radości",
        col=colf(7),
        names.arg = c("0", "1", "2-3","4-5", "więcej niż 5"))
legend("topright",
       inset=c(-0.2,0),
       title = "Częstość",
       legend = c("nigdy", "b.rzadko", "rzadko", "czasami", "często", "b.często", "zawsze"),
       fill = colf(7),
       cex=0.9)
```

```{r hipoteza 3 korelacje}
wsp_kor5 <- cor.test(x = as.numeric(dane$liczba_osob_kontakty),
               y = as.numeric(dane$niepokoj),
               method = "spearman")$estimate
wsp_kor6 <- cor.test(x = as.numeric(dane$liczba_osob_kontakty),
               y = as.numeric(dane$niepokoj),
               method = "kendall")$estimate
```

Współczynniki korelacji dla testów `rho-Spearmana` i `tau-Kendalla` wynoszą odpowiednio `r wsp_kor5` oraz `r wsp_kor6`. Interpretując te współczynniki oraz dane z wykresów, można stwierdzić, że wraz ze wzrostem liczby osób, z którymi utrzymuje się regularny kontakt, spada częstość odczuwania niepokoju.

## Hipoteza IV

Badanie, czy istnieje zależność pomiędzy liczbą godzin przeznaczonych na korzystanie z urządzeń elektronicznych a poczuciem uzależnienia od urządzeń.

```{r hipoteza 4 testy}
r7 <- cor.test(x = as.numeric(dane$godziny_rozrywki_urzadzenia),
               y = as.numeric(dane$poczucie_uzaleznienia_urzadzenia),
               method = "spearman")$p.value
r8 <- cor.test(x = as.numeric(dane$godziny_rozrywki_urzadzenia),
               y = as.numeric(dane$poczucie_uzaleznienia_urzadzenia),
               method = "kendall")$p.value
```

P-value dla testu `rho-Spearmana` wynosi `r sprintf("%.10f", r7)`, natomiast dla testu `tau-Kendalla` wynosi `r sprintf("%.10f", r8)`. Należy odrzucić hipotezę $H_0$, na rzecz hipotezy alternatywnej $H_1$. Istnieje zależność pomiędzy liczbą godzin spędzonych na używaniu urządzeń elektronicznych a poczuciem uzależnienia od nich.

### Tabela kontygencji

```{r hipoteza 4 tabelka}
tabelka <- tabular((`Poczucie uzależnienia` = dane$poczucie_uzaleznienia_urzadzenia)~  Format(digits =2)*(`Godziny spędzone na używaniu urządzeń elektronicznych` = dane$godziny_rozrywki_urzadzenia)*Heading()*Percent("col"))


```

```{r hipoteza 4 kable, results = 'asis'}


 toKable(tabelka) %>%
   kable_styling(full_width = TRUE)

```

### Wykresy słupkowe

```{r hipoteza 4 barplot}
par(mar=c(5.1, 4.1, 4.1, 5.2), xpd=TRUE)
ttab <- prop.table(table(dane$poczucie_uzaleznienia_urzadzenia, dane$godziny_rozrywki_urzadzenia), margin = 2)*100

barplot(ttab,
        main = "Wykres zależności",
        xlab="Liczba godzin spędzonych na komputerze w celach rozrywkowych",
        ylab="Procentowy rozkład poczucia uzależnienia od urządzeń",
        col=colf(7),
        names.arg = c("mniej niż 1", "1-2", "2-3","3-4", "więcej niż 4"))
legend("topright",
       inset=c(-0.2,0),
       title = "Poczucie uzależnienia",
       legend = c("nigdy", "b.rzadko", "rzadko", "czasami", "często", "b.często", "zawsze"),
       fill = colf(7),
       cex=0.75)
```

```{r hipoteza 4 korelacje}
wsp_kor7 <- cor.test(x = as.numeric(dane$godziny_rozrywki_urzadzenia),
               y = as.numeric(dane$poczucie_uzaleznienia_urzadzenia),
               method = "spearman")$estimate
wsp_kor8 <- cor.test(x = as.numeric(dane$godziny_rozrywki_urzadzenia),
               y = as.numeric(dane$poczucie_uzaleznienia_urzadzenia),
               method = "kendall")$estimate
```

Współczynniki korelacji dla testów `rho-Spearmana` i `tau-Kendalla` wynoszą odpowiednio `r wsp_kor7` oraz `r wsp_kor8`. Wniosek: wraz ze wzrostem liczby godzin, spędzonych na korzystaniu dla rozrywki z urządzeń elektronicznych, wzrasta znacznie poczucie uzależnienia od tych urządzeń.

## Hipoteza V

Badanie, czy istnieje zależność pomiędzy posiadaniem wyznaczonych pór snu a jego jakością.

```{r hipoteza 5 testy}
r9 <- cor.test(x = as.numeric(dane$wyzn_pory_snu),
               y = as.numeric(dane$jakosc_snu),
               method = "spearman")$p.value
r10 <- cor.test(x = as.numeric(dane$wyzn_pory_snu),
               y = as.numeric(dane$jakosc_snu),
               method = "kendall")$p.value
```

P-value dla testu `rho-Spearmana` wynosi `r sprintf("%.10f", r9)`, natomiast dla testu `tau-Kendalla` wynosi `r sprintf("%.10f", r10)`. Należy odrzucić hipotezę $H_0$, na rzecz hipotezy alternatywnej $H_1$. Istnieje zależność pomiędzy posiadaniem wyznaczonych pór snu a jego jakością.

### Tabela kontygencji

```{r hipoteza 5 tabelka}
tabelka <- tabular((`Jakość snu` = dane$jakosc_snu)~  Format(digits =2)*(`Posiadanie wyznaczonych pór snu` = dane$wyzn_pory_snu)*Heading()*Percent("col"))


```

```{r hipoteza 5 kable, results = 'asis'}


 toKable(tabelka) %>%
   kable_styling(full_width = TRUE)

```

### Wykresy słupkowe

```{r hipoteza 5 barplot}
par(mar=c(5.1, 4.1, 4.1, 5.2), xpd=TRUE)
ttab <- prop.table(table(dane$jakosc_snu, dane$wyzn_pory_snu), margin = 2)*100

barplot(ttab,
        main = "Zależność między jakością snu a posiadaniem jego wyznaczonych pór",
        ylab="Rozkład procentowy jakości snu",
        col = colf(5),
        names.arg = c("nie", "raczej nie", "czasami", "raczej tak", "tak"))
legend("topright",
       inset=c(-0.2,0),
       title = "Jakość snu",
       legend = c("b.zła", "kiepska", "przeciętna", "dobra", "b.dobra"),
       fill = colf(5),
       cex=0.8)
```

```{r hipoteza 5 korelacje}
wsp_kor9 <- cor.test(x = as.numeric(dane$wyzn_pory_snu),
               y = as.numeric(dane$jakosc_snu),
               method = "spearman")$estimate
wsp_kor10 <- cor.test(x = as.numeric(dane$wyzn_pory_snu),
               y = as.numeric(dane$jakosc_snu),
               method = "kendall")$estimate
```

Współczynniki korelacji dla testów `rho-Spearmana` i `tau-Kendalla` są dość duże i wynoszą odpowiednio `r wsp_kor9` oraz `r wsp_kor10`. Im bardziej regularne są pory snu, tym lepsza jest jego jakość.

## Hipoteza VI

Badanie, czy istnieje zależność pomiędzy liczbą godzin przeznaczonych na uprawianie sportu a odczuwaniem załamania.

```{r hipoteza 6 testy}
r11 <- cor.test(x = as.numeric(dane$godziny_sportu),
               y = as.numeric(dane$zalamanie),
               method = "spearman")$p.value
r12 <- cor.test(x = as.numeric(dane$godziny_sportu),
               y = as.numeric(dane$zalamanie),
               method = "kendall")$p.value
```

P-value dla testu `rho-Spearmana` wynosi `r sprintf("%.10f", r11)`, natomiast dla testu `tau-Kendalla` wynosi `r sprintf("%.10f", r12)`. Należy odrzucić hipotezę $H_0$, na rzecz hipotezy alternatywnej $H_1$. Istnieje zależność pomiędzy liczbą godzin przeznaczonych na uprawianie sportu a odczuwaniem załamania.

### Tabela kontygencji

```{r hipoteza 6 tabelka}
tabelka <- tabular((`Załamanie` = dane$zalamanie)~  Format(digits =2)*(`Liczba godzin przeznaczonych na sport` = dane$godziny_sportu)*Heading()*Percent("col"))


```

```{r hipoteza 6 kable, results = 'asis'}


 toKable(tabelka) %>%
   kable_styling(full_width = TRUE)

```

### Wykresy słupkowe

```{r hipoteza 6}
par(mar=c(5.1, 4.1, 4.1, 5.2), xpd=TRUE)
ttab <- prop.table(table(dane$zalamanie, dane$godziny_sportu), margin = 2)*100

barplot(ttab,
        main = "Wykres zależności",
        xlab="Liczba godzin w tygodniu przeznaczonych na sport",
        ylab="Rozkład procentowy poczucia załamania",
        col = colf(7),
        names.arg = c("0", "mniej niż 1", "1-2,5", "2,5-4", "więcej niż 4"))
legend("topright",
       inset=c(-0.2,0),
       title = "Załamanie",
       legend = c("nigdy", "b.rzadko", "rzadko", "czasami", "często", "b.często", "zawsze"),
       fill = colf(7),
       cex=0.8)
```

```{r hipoteza 6 korelacje}
wsp_kor11 <- cor.test(x = as.numeric(dane$godziny_sportu),
               y = as.numeric(dane$zalamanie),
               method = "spearman")$estimate
wsp_kor12 <- cor.test(x = as.numeric(dane$godziny_sportu),
               y = as.numeric(dane$zalamanie),
               method = "kendall")$estimate
```

Współczynniki korelacji dla testów `rho-Spearmana` i `tau-Kendalla` wynoszą odpowiednio `r wsp_kor11` oraz `r wsp_kor12`. Im więcej godzin poświęca się tygodniowo na sport, tym rzadziej odczuwa się załamanie.

## Hipoteza VII

Badanie, czy istnieje zależność pomiędzy jakością posiłków a dobrym humorem.

```{r hipoteza 7 testy}
r13 <- cor.test(x = as.numeric(dane$jakosc_posilkow),
               y = as.numeric(dane$dobry_humor),
               method = "spearman")$p.value
r14 <- cor.test(x = as.numeric(dane$jakosc_posilkow),
               y = as.numeric(dane$dobry_humor),
               method = "kendall")$p.value
```

P-value dla testu `rho-Spearmana` wynosi `r sprintf("%.10f", r13)`, natomiast dla testu `tau-Kendalla` wynosi `r sprintf("%.10f", r14)`. Należy odrzucić hipotezę $H_0$, na rzecz hipotezy alternatywnej $H_1$. Istnieje zależność pomiędzy jakością posiłków a dobrym humorem.

### Tabela kontygencji

```{r hipoteza 7 tabelka}
tabelka <- tabular((`Dobry humor` = dane$dobry_humor)~  Format(digits =2)*(`Jakość posiłków` = dane$jakosc_posilkow)*Heading()*Percent("col"))


```

```{r hipoteza 7 kable, results = 'asis'}


 toKable(tabelka) %>%
   kable_styling(full_width = TRUE)

```

### Wykresy słupkowe

```{r hipoteza 7 barplot}
par(mar=c(5.1, 4.1, 4.1, 5.2), xpd=TRUE)
ttab <- prop.table(table(dane$dobry_humor, dane$jakosc_posilkow), margin = 2)*100

barplot(ttab,
        main = "Zależność pomiędzy jakością posiłków a dobrym humorem",
        ylab="Rozkład procentowy aktualnego humoru",
        col = colf(5),
        names.arg = c("żadną", "małą", "średnią", "dużą", "bardzo dużą"))
legend("topright",
       inset=c(-0.2,0),
       title = "Humor",
       legend = c("zły", "kiepski", "średni", "dobry", "b.dobry"),
       fill = colf(5),
       cex=0.95)
```

```{r hipoteza 7 korelacje}
wsp_kor13 <- cor.test(x = as.numeric(dane$jakosc_posilkow),
               y = as.numeric(dane$dobry_humor),
               method = "spearman")$estimate
wsp_kor14 <- cor.test(x = as.numeric(dane$jakosc_posilkow),
               y = as.numeric(dane$dobry_humor),
               method = "kendall")$estimate
```

Zarówno współczynniki korelacji dla testów `rho-Spearmana` i `tau-Kendalla` wynoszące odpowiednio `r wsp_kor13` oraz `r wsp_kor14`, jak i wykresy słupkowe jasno wskazują na istotną zależność pomiędzy badanymi zmiennymi. Im większe znaczenie ma jakość spożywanych posiłków, tym lepszy humor się odczuwa.

## Hipoteza VIII

Badanie zależności między płcią a ogólną oceną samopoczucia.

### Średnia ocena samopoczucia w grupie kobiet i mężczyzn

```{r hipoteza 8 średnie}
tabelka <- tabular((`Ogólna ocena samopoczucia` = dane$ocena_samop_ogolna)~  Format(digits =2)*(`Płeć` = dane$plec)*Heading()*mean)


```

```{r hipoteza 8 kable,  results = 'asis'}


 toKable(tabelka) %>%
   kable_styling(full_width = F)

```

### Wykres boxplot

```{r hipoteza 8 boxplot}
boxplot(dane$ocena_samop_ogolna~dane$plec)

```

### Badanie zależności

```{r hipoteza 8 shapiro}
shapiro <- shapiro.test(dane$ocena_samop_ogolna)$p.value

```

P-value z testu Shapio-Wilka dla cechy Ogólna ocena samopoczucia wynosi `r sprintf("%.5f", shapiro)`, zatem ta cecha nie ma rozkładu normalnego.  Stosujemy test Manna - Whitney'a - Wilcoxona.




```{r hipoteza 8 wilcox}
pval <- wilcox.test(ocena_samop_ogolna~plec, data = dane)$p.value
```


P-value z testu Manna - Whitney'a - Wilcoxona wynosi `r sprintf("%.5f", pval)`. Istnieje zależność pomiędzy płcią a ogólną oceną samopoczucia.

```{r hipoteza 8 subsety}
kobiety <- subset(dane, dane$plec == "kobieta")
mezczyzni <- subset(dane, dane$plec == "mężczyzna")
```

### Badanie równości średnich

```{r hipoteza 8 wariancje}
pval <- var.test(kobiety$ocena_samop_ogolna, mezczyzni$ocena_samop_ogolna)$p.value
```

Test F wykazuje, że wariancje Ogólnej oceny samopoczucia są równe w grupach kobiet i mężczyzn (p-value `r sprintf("%.5f", pval)`), zatem stosujemy test T dla średnich.

```{r hipoteza 8 test t}
pval <- t.test(kobiety$ocena_samop_ogolna, mezczyzni$ocena_samop_ogolna, var.equal = T, paired = F)$p.value
```

P-value z testu T wynosi `r sprintf("%.5f", pval)`, zatem odrzucamy hipotezę o równości średnich. Średnia ogólna ocena samopoczucia różni się istotnie w grupach kobiet i mężczyzn.

## Hipoteza IX

Badanie zależności między wiekiem a ogólną oceną samopoczucia.

```{r hipoteza 9 model}
mod <- lm(ocena_samop_ogolna~wiek, data = dane)
```

```{r hipoteza 9 stargazer, results = 'asis'}
stargazer(mod, type = "latex", header=F)
```


Istnieje istotna zależność pomiędzy ogólną oceną samopoczucia a wiekiem.

```{r hipoteza 9 wykres}
dane %>%
  ggplot(aes(x = wiek, y = ocena_samop_ogolna)) +
  geom_point() +
  geom_smooth(se = F)+
  geom_smooth(method = lm, color = "red", se = F)
```

Na niebiesko regresja nieparametryczna, na czerwono liniowa.

```{r hipoteza 9 testy na resztach, include = F}
plot(mod)
nortest::lillie.test(residuals(mod))
shapiro.test(residuals(mod)) #nie ma normalności - zle
lmtest::gqtest(mod, order.by = ~fitted(mod))
lmtest::hmctest(mod, order.by = ~fitted(mod))
lmtest::bptest(mod) #nie ma heterogeniczności - ok
lmtest::bgtest(mod, order.by = ~fitted(mod), order = 3) #nie ma autokorelacji reszt - ok
lmtest::raintest(mod, order.by=~fitted(mod))
lmtest::resettest(mod, power = 3, type = "regressor") #zależność jest liniowa - ok
```

Na podstawie wykresów diagnostycznych oraz odpowiednich testów mamy, że model spełnia założenia Gaussa - Markova, a jedynym problemem jest brak normalności rozkładu reszt (chociaż na wykresach diagnostycznych wygląda trochę na heterogeniczność wariancji).

## Hipoteza X

Zamiast badać związek pomiędzy wiekiem a średnim samopoczuciem, możemy też sprawdzić, czy średnie samopoczucie różni się w kilku grupach wiekowych (ANOVA?), np. poniżej 18, 18-25, powyżej 25.

# Wnioski

Wykazaliśmy następujące związki:

- wraz ze wzrostem liczby bliskich znajomych, spada częstość odczuwania niepokoju

- im więcej godzin spędzamy na korzystaniu z urządzeń elektronicznych dla rozrywki, tym bardziej czujemy się od nich uzależnieni (co wydaje się oczywistym związkiem, i według testów statystycznych jest prawie pewne, ponieważ p-value było bardzo małe dla tej hipotezy, praktycznie zero)

- z podobną pewnością jak powyższą hipotezę, wykazaliśmy, że im bardziej regularne pory snu, tym lepsza jest jego jakość

- im więcej godzin tygodniowo poświęca się na sport, tym rzadziej odczuwa się załamanie

- im większą wagę ktoś przywiązuje do jakości swoich posiłków, tym lepszy ma humor

- zależność między wiekiem a samopoczuciem można opisać modelem liniowym

Wykazaliśmy także, że nie zachodzą związki:

- pomiędzy jakością snu a poczuciem upokorzenia - chociaż tutaj wynik był na krawędzi, ocierał się o wniosek, że im gorsza jakość snu, tym częściej odczuwamy upokorzenie

- pomiędzy dietą a poczuciem radości


Porównując wyniki w różnych podgrupach, odkryliśmy, że:

- średnia ocena ogólna samopoczucia różniła się między grupą kobiet a mężczyzn, w dodatku była znacznie niższa (-8) w grupie kobiet niż mężczyzn (3.2)


# Bibliografia




[@nastroj]
[@testy]
